【裁判字號】    98,易,2168
【裁判日期】    990521
【裁判案由】    妨害名譽
【裁判全文】
臺灣臺北地方法院刑事判決              98年度易字第2168號
公  訴  人  臺灣臺北地方法院檢察署檢察官
被      告  丙○○
選任辯護人  侯水深律師
            張沐芝律師
上列被告因妨害名譽案件，經檢察官提起公訴（98年度調偵字第
415號），本院判決如下：
    主  文
丙○○散布文字，指摘足以毀損他人名譽之事，處拘役伍拾日，
如易科罰金，以新臺幣壹仟元折算壹日。
    事  實
一、丙○○為臺北市就業服務同業公會（設臺北市○○○路○段
    10號11樓）之理事長，職務範圍包含會訊刊登內容之決定，
    因不滿乙○○任負責人之「財團法人臺灣省天主教會新竹教
    區附設越南外勞配偶辦公室」（設桃園縣八德市○○路116
    號，下稱越南外勞配偶辦公室）曾協助越南外勞對該公會所
    屬會員提出刑事告訴，並仲介外勞尋找工作，明知無相當理
    由確信有關貶損乙○○及越南外勞配偶辦公室社工李慧玲名
    譽之事件係真實，竟基於散布文字而指摘足以毀損他名譽之
    事及公然侮辱之犯意，指示不知情公會員工擬稿後，再於民
    國97年5月9日發送給該就業服務同業公會會員標題係：「請
    大家注意蒐集歹徒違法造謠事証」，內容則為「有一位自稱
    為神父的人權騙子，名字叫做阮×雄，在桃園八德市成立了
    一個所謂『天主教越南外勞配偶辦公室』，裡面有一位替他
    辦事的人叫李×玲（自稱為律師）。長期以來假『人權』之
    名，不斷慫恿無知的外勞與雇主對抗，製造是非，困擾我仲
    介同業。最近聽說一直向外勞造謠宣稱在台服務費3月起就
    可以不用繳交了…等等，企圖製造勞資衝突。最近越南全國
    勞工正在鬧罷工潮，我們擔心這個災難被這些歹徒利用而漫
    延到台灣。若發現這類歹徒，有違法造謠生事之事証，請即
    提供公會彙整因應」等辱罵及指摘足以毀損乙○○、甲○○
    名譽之事之會訊，並將上開內容刊登發布於丙○○之個人部
    落格（網址：http://tw.myblog.yahoo.com/manpowerdocto
    r/），並供其他網站轉載，供不特定人瀏覽，而散布文字，
    以此具體指摘、抽象辱罵方式，貶抑乙○○、甲○○之社會
    人格評價及毀損其等名譽。
二、案經乙○○、甲○○訴由臺北市政府警察局中正第一分局報
    請臺灣臺北地方法院檢察署檢察官偵查起訴。
    理  由
一、程序方面：
  (一)按被告以外之人於審判外之陳述，除法律有規定者外，不得
    作為證據，刑事訴訟法第159條第1項定有明文。查證人乙○○、甲○○、丁○○於警詢時之陳述，均屬於被告以外之人
    於審判外之陳述，與審理中所陳大致相同，並非證明犯罪事
    實所必要，且經被告丙○○否認其等上開陳述之證據能力，
    則依前揭法條規定，上列證人於警詢中所為陳述，均無證據
    能力。
  (二)又刑事訴訟法第158條之3規定：「證人、鑑定人依法應具結
    而未具結者，其證言或鑑定意見，不得作為證據」，所謂「
    依法應具結而未具結者」，係指檢察官或法官依刑事訴訟法
    第175條之規定，以證人身分傳喚被告以外之人（證人、告
    發人、告訴人、被害人、共犯或共同被告）到庭作證，或雖
    非以證人身分傳喚到庭，而於訊問調查過程中，轉換為證人
    身分為調查時，此時其等供述之身分為證人，則檢察官、法
    官自應依本法第186條有關具結之規定，命證人供前或供後
    具結，其陳述始符合第158條之3之規定，而有證據能力。若
    檢察官或法官非以證人身分傳喚而以告發人、告訴人、被害
    人或共犯、共同被告身分傳喚到庭為訊問時（例如刑事訴訟
    法第71條、第219條之6第2項、第236條之1第1項、第248條
    之1、第271條第2項、第271條之1第1項），其身分既非證人
    ，即與「依法應具結」之要件不合，縱未命其具結，純屬檢
    察官或法官調查證據職權之適法行使，當無違法可言，而前
    揭非以證人身分而在檢察官面前未經具結之陳述筆錄，除顯
    有不可信之情況者外，依法得為證據。是告訴人乙○○、甲○○於檢察官訊問時既係以告訴人身分所為陳述，另丁○○
    於檢察官偵訊時所為之陳述閱係以共同被告身分接受偵訊，
    其等所為供述，雖未具結，然檢察官偵訊過程，查無違法取
    供之情形，所為陳述蓋係出於供述者之真意，而無顯有不可
    信之情形，此部分證據，應認有證據能力。
  (三)次按，被告以外之人於審判外之陳述，雖不符前4條之規定
    ，而經當事人於審判程序同意作為證據，法院審酌該言詞陳
    述或書面陳述作成時之情況，認為適當者，亦得為證據。當
    事人、代理人或辯護人於法院調查證據時，知有刑事訴訟法
    第159條第1項不得為證據之情形，而未於言詞辯論終結前聲
    明異議者，視為有前項之同意，刑事訴訟法第159條之5第1
    項、第2項亦有明文。本判決下列所引用之其他證據資料，
    均經依法踐行調查證據程序，亦查無違反法定程序取得之情
    形，當事人於本院言詞辯論終結前亦未聲明異議，本院審酌
    證據資料製作時之情況，均無違法不當及證明力明顯過低之
    瑕疵，亦查無依法應排除其證據能力之情形，認以之作為證
    據應屬適當，皆有證據能力。
二、認定犯罪事實所憑之依據：
    訊據被告丙○○矢口否認有何公然侮辱及誹謗之犯行，並以
    告訴人乙○○係以天主教神父在台傳教名義居留，卻以「天
    主收會新竹教區外籍牧靈中心」名義在桃園縣八德市○○路
    116號成立「越南外勞配偶辦公室」，並以該辦公室負人自
    居，未經向主管機關登記，以牧靈傳教為名，實際上乃成立
    收容脫確雇主之越南籍外勞之收容中心，且不斷以「越南外
    勞配偶辦公室」名義發佈不利於我國引進外籍勞工政策之言
    論，甚將我國形容為「人口販賣之輸入國」、「奴役外勞不
    重視人權之國家」，以越南人在台灣之人權鬥士自居，因而
    使我國在美國2007年國務院人口販賣報告中列為「第二類觀
    察名單」；該辦公室且帶領外籍勞工聚眾向我國政府為抗爭
    活動，且不斷於「越南外勞配偶辦公室」網站發表批評我國
    政府不重視外籍勞工權益之言論，業引起輿論發表意見對告
    訴人乙○○在台以傳教牧靈名義涉及外籍勞工在台工作事務
    ，其個人言論、舉止有正反不同之評價；告訴人乙○○更公
    開透過新聞媒體，指摘「我從90年代看到現在，沒有一家仲
    介是好的，…，一隻牛剝兩層皮，都是愛錢的…」、「台灣
    十幾家仲介公司往往以非法假結婚引進外勞送到大醫院做監
    護工且以廉價工資加以剝削」、「移工受到仲介控制」等不
    利於仲介業者之言論，影射仲介業者為「人口販運加害者」
    ，甚鼓勵脫離雇主之越南籍勞工以各種理由與雇主爭訟，而
    引發勞資糾紛，且對引進之仲介公司提妨害自由等刑事告訴
    ，顯已逾越宗教事務範圍，早經公會會員非議；告訴人並以
    「越南外勞配偶辦公室」所成立之越南籍外勞收容中心，更
    要求我國政府對該「越南外勞配偶辦公室」收容中心提供每
    一脫離雇主之外勞每日新臺幣（下同）500元之輔助，而該
    經費來源卻為雇主所繳納用作補助國內失業人口之就業安定
    基金，台北市就業服務商業同業公會96年8月22日第5屆第7
    次理監事聯席會議時，即有會員提案行文建議勞委會檢討外
    勞收容中心收容要點，並獲得勞委會之正面檢討回覆，該「
    越南外勞配偶辦公室」甚且公然刊換廣告為仲介業，形同鼓
    勵外勞可請求轉換雇主，無視法令之規定，使不明法令規定
    之外籍勞工以為不滿意所提供之工作條件即可隨意請求轉換
    雇主，不僅引發勞資糾紛，國內仲介業者不堪其擾，更侵蝕
    合法仲介業者之利益。台北市就業服務商業同業公會之成員
    因而不斷以傳真方式向公會反應，請求公會對該「以保障外
    籍勞工人權為名，製造勞資糾紛，侵蝕仲介會員利益，困擾
    仲介同業」之現象做處理。因此，告訴人乙○○及其所成立
    辦公室之人員，因自身之言論、行為，主動投資外籍勞工在
    台就業議題之漩渦中，且利用大眾媒體取得一定之地位，希
    望能夠影響該議題之結果，是就「外勞在台工作就業議題」
    而言，已自願性的成為「局部性公眾人物」，自應更具接受
    批判之容忍程度，因此對於其名譽之保護，相對於私人為低
    ，正如其針對外勞工在台就業問題，以違反人權等攻擊性言
    詞批判政府或人力仲介業者般，殊不因其以「外籍勞工人權
    鬥士」自詡，自認其所為所為深具維護人權價值，即認不應
    受不同觀點之評價，甚認應享有更優勢之名譽權保障地位，
    而不許他人為批評性之相反意見表達，對其所作所為發表「
    人權騙子」、「假借人權之名」等不以為然之言論。Hust-
    ler雜誌v.Falwell牧師乙案，美國聯邦最高法院對於保障言
    論自由之見解，可供本案參考。被告係公會之理事長，受會
    員反應上情後，依據會員所提供之證據資料，自有合理之理
    由確定會員反應之內容為真實，因而彙整各方之投訴意見，
    散布公會會訊；雖被告並於公會網站之個人部落格中發布上
    開標題之會訊內容，惟該公網站之用途，係為發布與公會會
    訊、就業服務等相關事項為意見交流之園地，被告發布該標
    題為「請大家注意蒐集歹徒違法造謠事證」之會訊，其目的
    乃欲對該涉及會員間共利利益之公共事務為開放之討論、意
    見之交流，及提供事證以為事實之發現，俾向主管機關為適
    商反應併請求處理，並非惡意無端的向告訴人為人身攻擊，
    主觀上並無誹謗告訴人名譽之意圖。經告訴人反應對其個人
    名譽有貶抑之虞後，旋將上開部落格文章刪除，於偵查中，
    且當庭向告訴人表明歉意，且發佈會訊，表明並無意貶抑告
    訴人之人品，對於在內容或用字上造成告訴人名譽之損害表
    示鄭重道歉，至於泛亞人力資源>外勞新聞網頁刊故載有上
    開標題及其內容，應係泛亞人力資源公司所轉載，與被告無
    涉，併此敘明；該標題為「請大家注意蒐集歹徒違法造謠事
    證」，內容中關於「有一位自稱為神父…，名字叫做阮×雄
    ，在桃園八德市成立了一個所謂『天主教越南外勞配偶辦公
    室』，裏面有一位替他辦事的人叫李×玲」，屬發表評論時
    引應之人物事實，至於「人權騙子」、「長期以來假人權人
    之名」、「歹徒」（按「神棍」一詞應係雅虎網路公司自行
    於網頁標示之標題），雖有貶抑告訴人品行之意味，但其是
    否為真實，本無從檢驗證明真偽，因個人價值判斷不同，而
    有不同評價，屬尖酸苛薄之評論性文字而已。公訴人亦無從
    提出其非為真實之證明。按所謂「騙子」，就習慣語法，乃
    指表裡不一之人；而所謂「歹徒」，乃指某人之行為係侵犯
    他人權益，而為法律或社會道德規律所無法認同之人。其雖
    均屬貶抑他人品行之形容用語，使被形容者有不愉快的感覺
    ，惟觀乎該標題內文之全貌、語法，及事實情境、客觀社會
    狀態，所欲表達之真正內涵，應係針對告訴人欲形塑之「人
    權鬥士」公眾形象為批判而發表意見，認「長期以來以外籍
    勞工人權神父為名，不斷介入外勞在台工作事務，慫恿不明
    法令規定的外勞與雇主對抗，製造是非，困擾仲介同業，製
    造勞資衝突，形同人權騙子，侵犯仲介同業合法利益之歹徒
    」，而提出供參與評論者（例如公會會員）加入討論併提出
    事證，溝通意見、彙整發現真實，屬於自衛、自辯、保護合
    法之利益，對可受公評之人物、時事為適當之意見表達。而
    該意見表達，涉及公眾人物之公眾現象，其表裡是否一致，
    自係針對公共利益有關事項作成評論，其動機並非以毀損被
    評論人為唯一目的，難謂非為「善意」之評論。雖該評論以
    「人權騙子」、「假人權之名」、「歹徒」等不友善的字彙
    ，對告訴人之人品為評價，但判斷某種評論是否「合理」或
    「適當」，並不是在審查其評論所根據之事實或所評論之事
    實是否已為大眾所知曉，或是否在評論時一併公開陳述，其
    目的在讓大眾判斷表達意見人之評論是否持平，是否為大眾
    所接受，社會上自有評價及選擇。該標題為「請大家注意蒐
    集歹徒違法造謠事證」之文字內容，顯符合上開「合理」、
    「適當」之要件。參與討論者，不論選擇了告訴人係「人權
    騙子」或「外籍勞工人權鬥士」之評價，均屬意見表達之言
    論自由範疇，為刑法第311條明定之阻卻違法事由，告主觀
    上認其人品被貶抑而有不愉快之感覺，並非重點，蓋其選了
    此言論自由環境，而得公開發表其主觀認為對「外籍勞工在
    台人權觀」，且向國際宣揚，自應具有容忍他人攻擊其人品
    行止等反對意見之言論自由空間，方符合憲法保障言論自由
    基本權利之真諦。被告發表之個人評論意見，並非無端針對
    告訴人之品格行止為謾罵或侮辱，而係針對告訴人所介入之
    外勞在台人權言論或積極介入引發之勞資糾紛事件等公共事
    務，表達個人之看法，併邀有共同利益者參與討論、提出事
    證，並未逾越告訴人自願成為公眾人物之局部性範圍，因屬
    善意對時事人物發表評論性言論，符合公共利益，自不得以
    誹謗罪相繩。至於該標題為「請大家注意蒐集歹徒違法造謠
    事證」內文中有關「最近越南全國勞工正在鬧罷工潮，我們
    擔心這個災難被這些歹徒利用而蔓延到台灣，若發現這類歹
    徒，有違法造謠生事之事證，請即提供公會彙整因應」之文
    字，僅係對於涉及自身利益之時事，提醒會員多加注意，提
    供妨會員利益之違法造謠事證予公會彙整因應，屬為保護合
    法利益之自衛性言論，其並無涉詆毀告訴人品行之評論，顯
    不符刑法第310條意圖散佈於眾而指摘或傳述足以毀損他人
    名譽之事之要件，遑論該自衛性之保護合法利益之言論，亦
    屬刑法第311條所明定之阻卻違法事由等語置辯。經查：
  (一)按公然侮辱與誹謗罪之別，在於如係意圖散布於眾而指摘或
    傳述具體或可得具體之事項，應成立刑法第310條之誹謗罪
    ；倘僅係漫然指罵，並未指有具體事實，仍屬公然侮辱，應
    依同法第309條論科，此有司法院字第2179號解釋意旨可資
    參照。而行為人所指摘或傳述之事是否「足以毀損他人名譽
    」，應就被指述人之個人條件以及指摘或傳述內容，以一般
    人之社會通念為客觀之判斷，須行為人所指摘或傳述之具體
    事實，依社會客觀之評價，足以使被指述人在社會上所保有
    之人格及聲譽地位，因行為人之惡害性指摘或傳述，使之有
    受貶損之危險性或可能性方屬之。又而所謂「言論」在學理
    上，可分為「事實陳述」、「伴隨事實陳述之意見表達」、
    「意見表達」等三大類型，「事實陳述」始有真實與否之問
    題，單純之「意見表達」或伴隨事實陳述之「意見表達」，
    均屬個人主觀評價之表現，即無所謂真實與否可言。而自刑
    法第310條第1項：「意圖散布於眾，而指摘或傳述足以毀損
    他人名譽之事者，為誹謗罪」、第3項前段：「對於所誹謗
    之事，能證明其為真實者，不罰」規定文義觀之，所謂得證
    明為真實者，唯有「事實」。據此可徵，我國刑法第310條
    之誹謗罪所規範者係「事實陳述」，惟通常於事實之陳述中
    ，多伴隨著對於此一事實之評論（即「意見表達」），因此
    誹謗罪質每附隨有公然侮辱之罪質在內，二者間因而具有吸
    收關係，公然侮辱罪被誹謗罪吸收。至於單純之意見表達，
    即為刑法第309條公然侮辱罪所欲處罰之客體。次按司法院
    大法官會議釋字第509號解釋文：「言論自由為人民之基本
    權利，憲法第11條有明文保障，國家應給予最大限度之維護
    ，俾其實現自我、溝通意見、追求真理及監督各種政治或社
    會活動之功能得以發揮。惟為兼顧對個人名譽、隱私及公共
    利益之保護，法律尚非不得對言論自由依其傳播方式為合理
    之限制。刑法第310條第1項及第2項誹謗罪即係保護個人法
    益而設，為防止妨礙他人之自由權利所必要，符合憲法第23
    條規定之意旨。至刑法同條第3項前段以對誹謗之事，能證
    明其為真實者不罰，係針對言論內容與事實相符者之保障，
    並藉以限定刑罰權之範圍，非謂指摘或傳述誹謗事項之行為
    人，必須自行證明其言論內容確屬真實，始能免於刑責。惟
    行為人雖不能證明言論內容為真實，但依其所提證據資料，
    認為行為人有相當理由確信其為真實者，即不能以誹謗之刑
    責相繩，亦不得以此項規定而免除檢察官或自訴人於訴訟程
    序中，依法應負行為人故意毀損他人名譽之舉證責任，或法
    院發現其為真實之義務。就此而言，刑法第310條第3項與憲
    法保障言論自由之旨趣並無牴觸」。推其對於刑法第310條
    第3項解釋意旨，僅在減輕被告證明其言論（即指摘或傳述
    誹謗事項）為真實之舉證責任，但被告仍須提出「證據資料
    」，證明有理由確信其所為言論（即指摘或傳述誹謗事項）
    為真實，否則仍有可能構成誹謗罪刑責。而「證據資料」係
    言論（指摘或傳述誹謗事項）之依據，此所指「證據資料」
    應係真正，或雖非真正，但其提出並非因惡意或重大輕率前
    提下，有相當理由確信其為真正者而言。申言之，行為人就
    其發表之言論所憑之證據資料，雖非真正，但其提出過程並
    非因惡意或重大輕率，而有相當理由確信其為真正，且應就
    所提出之證據資料，說明依何理由確信所發表言論之內容為
    真實，始可免除誹謗罪責；若行為人就其發表之言論所憑之
    證據資料原非真正，而其提出過程有惡意或重大輕率情形，
    且查與事實不符，只憑主觀判斷而杜撰或誇大事實，公然以
    貶抑言詞散布謠言、傳播虛構具體事實為不實陳述，而達於
    誹謗他人名譽之程度，自非不得律以誹謗罪責（最高法院94
    年度台上字第5247號判決意旨參照）。又司法院釋字第509
    號解釋明確揭示行為人縱不能證明其言論內容為真實，然若
    舉出相當證據資料足證其有相當理由確信其言論內容為真實
    者，因欠缺犯罪故意，即不得遽以誹謗罪相繩，亦即採取「
    真正惡意原則」。從而行為人對於資訊之不實已有所知悉或
    可得而知，卻仍執行傳播不實之言論，或有合理之可疑，卻
    仍故意迴避真相，假言論自由之名，行惡意攻訐之實者，即
    有處罰之正當性，自難主張免責。再者，行為人就其所指摘
    或傳述之事，應盡何種程度之查證義務，始能認其有相當理
    由確信其為真實，而屬善意發表言論，應參酌行為人之動機
    、目的及所發表言論之散布力、影響力而為觀察，倘僅屬茶
    餘飯後閒談聊天之資者，固難課以較高之查證義務；反之，
    若利用記者會、出版品、網路傳播之等方式，而具有相當影
    響力者，因其所利用之傳播方式，散布力較為強大，依一般
    社會經驗，其在發表言論之前，理應經過善意篩選，自有較
    高之查證義務，始能謂其於發表言論之時並非惡意。因此為
    達特定之目的，而對於未經證實之傳聞，故意迴避合理之查
    證義務，率行以發送傳單、舉行記者會、出版書籍等方式加
    以傳述或指摘，依一般社會生活經驗觀察，即認為其有惡意
    ，此有最高法院97年度台上字第998號刑事判決意旨可供參
    照。至於刑法第311條「以善意發表言論，而有左列情形之
    一者，不罰：一、因自衛、自辯或保護合法之利益者。二、
    公務員因職務而報告者。三、對於可受公評之事，而為適當
    之評論者。四、對於中央及地方之會議或法院或公眾集會之
    記事，而為適當之載述者」之規定，係法律就誹謗罪特設之
    阻卻違法事由，目的在維護善意發表意見之自由，而所稱「
    善意」，乃指「非惡意」而言，即行為人之心意發動之初，
    並無惡意，非僅以詆毀或減損他人人格為其唯一目的或重點
    所在。若行為人行為人於指摘或傳述之初，即係以詆毀或減
    損他人人格為其唯一目的或重點所在，自非善意發表言論，
    當無上揭阻卻違法事由之適用。
  (二)查本件被告丙○○為臺北市就業服務商業同業公會之理事長
    ，職務範圍包含會訊刊登內容之決定，於97年5月初指示不
    知情公會員工擬稿後，於97年5月9日發送給該就業服務同業
    公會會員標題係：「請大家注意蒐集歹徒違法造謠事証」，
    內容則為「有一位自稱為神父的人權騙子，名字叫做阮×雄
    ，在桃園八德市成立了一個所謂『天主教越南外勞配偶辦公
    室』，裡面有一位替他辦事的人叫李×玲（自稱為律師）。
    長期以來假『人權』之名，不斷慫恿無知的外勞與雇主對抗
    ，製造是非，困擾我仲介同業。最近聽說一直向外勞造謠宣
    稱在台服務費3月起就可以不用繳交了…等等，企圖製造勞
    資衝突。最近越南全國勞工正在鬧罷工潮，我們擔心這個災
    難被這些歹徒利用而漫延到台灣。若發現這類歹徒，有違法
    造謠生事之事証，請即提供公會彙整因應」之會訊，並將上
    開內容刊登發布於其個人部落格（網址：http://tw.myblog
    .yahoo.com/manpo wer doctor/），並供其他網站轉載，而
    供不特定人瀏覽等事實，業據被告所自承，並據告訴人乙○○、甲○○指述明確，且經證人羅世傑於偵查中及證人丁○○於本院審理時結證明確，復有上開會訊、被告之部落格網
    頁列印資料及泛亞人力資源外勞新聞網頁列印資料附卷可稽
    。被告雖辯稱：其所書寫之「阮×雄」、「李×玲」並未具
    體指名道姓，所書寫之內容亦無法推知所指為何人云云。惟
    查：桃園縣八德市僅有1家「越南外勞配偶辦公室」，且告
    訴人乙○○、甲○○分別為該辦公室負責人及員工，該越南
    外勞配偶辦公室並無其他姓名為「阮×雄」、「李×玲」之
    人，此據證人乙○○、甲○○於本院審理時具結證述明確，
    足證臺北市就業服務商業同業會公會員看到該會訊內容所指
    之「阮×雄」、「李×玲」，均知即係指告訴人乙○○、甲○○，被告上開辯解，尚難採信。
  (三)次查，告訴人乙○○係財團法人臺灣省天主教教會新竹教區
    附設越南外勞配偶辦公室負責人，告訴人甲○○為該辦公室
    社工，其等從事服務越南籍在台勞工、配偶事項，此據告訴
    人乙○○、甲○○證述在卷，被告所指述告訴人2人「長期
    以來假『人權』之名，不斷慫恿無知的外勞與雇主對抗，製
    造是非，困擾我仲介同業。最近聽說一直向外勞造謠宣稱在
    台服務費3月起就可以不用繳交了…等等，企圖製造勞資衝
    突。最近越南全國勞工正在鬧罷工潮，我們擔心這個災難被
    這些歹徒利用而漫延到台灣」等節，自與社會公眾利益有關
    ，而屬可受公評之事，固堪認定。惟查被告並非出於善意發
    表評論，此由被告於本院審理時所為抗辯及所提出其有相當
    理由確信所述為真實之依據即傳真、電子郵件（見99年度他
    字第9066號偵查卷第53至57頁）等資料內容可知，其以事實
    欄所載文字發布會訊及刊登網路部落格上，名義上係為向各
    會員蒐集告訴人違法事證，實係因該公會不滿告訴人乙○○
    、甲○○所屬越南外勞配偶辦公室協助外勞提出訴訟、代越
    南外勞越洋向勞工局請領薪資及刊登廣告仲介外勞工作機會
    ，心覺不甘為向各會員蒐集告訴人違法事證而出於攻訐意思
    而為，其動機顯係以毀損告訴人名譽為唯一目的，顯非基於
    善意，是被告誹謗行為不符刑法第311條第3款阻卻違法事由
    ，被告此部分所辯，顯與事實不符，洵無足採。
  (四)又被告以事實欄所載文字發布會訊及刊登網路部落格上，告
    訴人乙○○、甲○○所屬越南外勞配偶辦公室協助外勞提出
    訴訟、代越南外勞越洋向勞工局請領薪資及刊登廣告仲介外
    勞工作機會，並非特意針對被告或台北市就業服務商業同業
    公會而為，且被告所指述內容亦與維護被告自身名譽權無涉
    ，是難認被告發表言論係基於防衛自己權利意思而為，實不
    符刑法第311條第1款之阻卻違法事由。
  (五)且綜觀被告所發表之前揭會訊全文內容，依一般人對於綜觀
    被告所發表之前揭會訊全文內容，依一般人對於詞句結構之
    理解，可知身為臺北市就業服務商業同業公會理事長之被告
    於該會訊中，先以「請大家注意蒐集歹徒違法造謠事証」為
    標題，並以內容為：「有一位自稱為神父的人權騙子，名字
    叫做阮×雄，在桃園八德市成立了一個所謂『天主教越南外
    勞配偶辦公室』，裡面有一位替他辦事的人叫李×玲（自稱
    為律師）。長期以來假『人權』之名，不斷慫恿無知的外勞
    與雇主對抗，製造是非，困擾我仲介同業。最近聽說一直向
    外勞造謠宣稱在台服務費3月起就可以不用繳交了…等等，
    企圖製造勞資衝突。最近越南全國勞工正在鬧罷工潮，我們
    擔心這個災難被這些歹徒利用而漫延到台灣。若發現這類歹
    徒，有違法造謠生事之事証，請即提供公會彙整因應」等語
    ，於文章之始及最後，未指摘傳述任何事實，即漫然指罵告
    訴人乙○○、甲○○為歹徒，及告訴人乙○○係自稱為神父
    的人權騙子，並針對告訴人乙○○、甲○○所服務之「越南
    外勞配偶辦公室」扶助越南外籍勞工之舉動，假借向臺北市
    就業服務同業公會會員蒐集歹徒違法造謠事證之方式，玩弄
    文字遊戲，指摘批評從事扶助越南外勞配偶在台權益之告訴
    人乙○○、甲○○「長期以來假人權之名，不斷慫恿無知外
    勞與雇主對抗，製造是非，困擾其仲介同業」，再指稱聽說
    告訴人2人一直向外勞造謠宣稱在台服務費3月起就不可以不
    用繳交，企圖製造勞資衝突，最近越南在鬧罷工潮，其擔心
    這個災難會被告訴人這些歹徒利用而漫延到臺灣等詞，均係
    負面、貶抑之詞句，難認係善意之言論。就告訴人乙○○為
    天主教會新竹教區外籍牧靈中心神父，告訴人甲○○為協助
    告訴人乙○○所成立越南外勞配偶辦公室從事扶助外勞、配
    偶在台權益之社工人員身分以觀，已嚴重貶損其等於社會專
    業形象而毀損告訴人2人之名譽無誤。
  (六)被告辯稱其發布會訊指摘告訴人2人「長期以來假人權之名
    ，不斷慫恿無知外勞與雇主對抗，製造是非，困擾其仲介同
    業」，係依公會會員戊○○反應云云，固據其提出臺灣士林
    地方法院96年度偵字第6137號不起訴處分書、96年度偵續字
    第186號、96年度偵字第9910號不起訴處分書及96年度偵字
    第15238號不起訴處分書為據。惟查，上開3案件外勞之告訴
    代理人均係「潘麗茹律師」，且核閱核等不起訴處分書內容
    ，均未提及告訴人2人及越南外勞配偶辦公室。又證人即臺
    北市就業服務同業公會會員國泰人力仲介有限公司總經理戊○○於本院審理時具結證稱：其有於96年8月22日台北市就
    業服務商業同業公會第5屆第7次理監事聯席會議時提出臨時
    動議，建議公會行文建議勞委會檢討外勞收容中心收容要點
    ，並確實審核補助內容，避免被不法利用，浮濫申請收容補
    助浪費公帑，並影響國內雇主權益，其提出該提案之背景，
    是因為有位2年到期應該出境的勞工到告訴人所成立之越南
    外勞配偶辦公室申訴，對雇主與仲介提出多項訴訟，其將該
    案例提供給公會，希望公會可以協助，也讓公會會員知道這
    個案件，並於96年9月26日發電子郵件給公會，目的是要讓
    公會知道有越南外勞配偶辦公室這個單位專門處理外勞爭議
    問題等語，是依證人戊○○之證述，其提出臨時動議之目的
    是在建議勞委會檢討外勞收容中心收容要點，並讓公會會員
    知悉越南外勞配偶辦公同有幫外勞對雇主及仲介提出訴訟，
    而被告於接收戊○○所轉述前揭訊息後，竟於明知戊○○非
    該外勞之雇主，尚乏告訴人慫恿外勞與雇主對抗之具體事證
    ，仍需發函向台北市就業服務商業同業公會員會蒐集證據之
    情形下，僅憑一己主觀意見，於發布會訊向各會員蒐集越南
    外勞配偶辦公室違法事證時，即於該會訊中漫然指罵告訴人
    乙○○、甲○○為歹徒及告訴人乙○○係自稱為神父的人權
    騙子，復以「長期以來假人權人名，不斷慫恿無知外勞與雇
    主對抗，製造是非，困擾我仲介同業」等負面用語指摘告訴
    人，益徵被告根本未就告訴人是否慫恿外勞與雇主對抗為任
    何查證，即主觀臆測告訴人2人慫恿外勞與雇主對抗，製造
    是非乙節，未再查證其他在客觀上有相當理由其信其為真實
    之實據，逕主觀臆測告訴人假人權之名，慫恿外勞與雇主對
    抗，製造是非，率爾發表上開言論，其過程實出於重大輕率
    ，難認被告依證人戊○○之臨時動議及電子郵件亡使其有相
    當理由確信其所指摘之事為真實。此外，本院復查無證據證
    明外勞對雇主及戊○○興訟係受告訴人乙○○、甲○○及越
    南外勞配偶辦公之慫恿乙節確屬實情，且被告復未能提出、
    本院亦查無其他任何證據資料足以證明被告有何相當理由足
    以確信係告訴人乙○○、甲○○及其等所屬越南外勞配偶辦
    公室「慫恿」外勞與雇主對抗為實情，從而，被告於無相當
    理由確信其所指述告訴人乙○○、甲○○慫恿外勞與雇主對
    抗為真實之情形下，僅憑一己之見，即逕予揣測上情為真，
    且在公開發布給會員之會訊中為具體指摘，並以負面字眼漫
    然指罵告訴人乙○○、甲○○，足以損及告訴人2人在社會
    上所保有之人格及聲譽地位，其自無適用刑法第310條第3項
    前段「不罰」規定之餘地，被告前揭所辯，實屬無據，自不
    足採。
  (七)再被告辯稱其係接獲會員電話、傳真反應，才發布該會訊云
    云，固據其提出傳真數份及97年5月23日電子郵件列印資料1
    份為證，惟查被告所提出第1份傳真文件（見99年度他字第
    9066號偵查卷第53頁）為「宗教團體人士來台研修宗教教義
    要點」，係台北市就業服務商業同業公會理事李國都於97年
    8月18日所傳真，目的為要求討論勞委會委託過程中是否涉
    及違法情事；而第2份傳真文件（見同上偵查卷第54頁）僅
    有天主動越南外勞配偶辦公室機關地址、電話、承辦人即李
    告訴人之姓名等印刷字體，另有書寫片段文字如「乙○○<-
    神父」、「不斷製造問題仲介、雇主、外勞關係對立」、「
    ＊目前向外勞宣稱在台服務費3月起也不可以不用繳交（外
    勞自行覺得不繳也沒關係）」，及於承辦人甲○○下方書寫
    「自稱律師」；第3份傳真文件（見同上偵查卷第55頁）為
    包含剪報內容為「我們要找工作、聯絡：越南外勞配偶辦公
    皺」及書寫文字「為何公然在唆使外勞換工作，讓外勞誤以
    為可以隨意換僱主？是非法仲介從事唆使外勞逃跑、仲介非
    法雇主？是何身份可以有資格媒介工作，是仲介業有執照可
    以從事工作媒差者？身分、資格、質疑」、「四方報」、「
    越南外勞配偶辦公室」等語；第4份為97年5月23日寄件者「
    泰森」之電子郵件（見同上偵查卷第56頁），主旨為「Re:
    台北市就業服務公會--請大家注意蒐集歹徒違法造謠事證（
    -000 -0000000）」，顯係回覆被告所發表本篇會訊，第5份
    傳真文件（見同上偵查卷第57頁），係於97年5月2日製作給
    「台北市仲介公會」理事長，與第2份、第3份傳真均係於97
    年6月17日傳真給被告，均在被告刊登會訊之後，且電子郵
    件及第5份傳真之內容係在傳述越南外勞配勞辦公室替逃逸
    被遣返外勞越洋行文「勞工局」要求返還薪資，而促請公會
    研擬對策保護會員權益，然該等事項實與台北市就業服務商
    業同業會員會員權益無涉，自不足以作為證明被告有何有相
    當理由足以確信「告訴人乙○○、甲○○長期以來假人權之
    名，慫恿無知外勞與雇主對抗，製造是非」乙節為真實之依
    據。況上開傳真文件，僅第2份、第5份傳真文件與被告在會
    訊中提及「最近聽說一直向外勞造謠宣稱在台服務費3月起
    就可以不用繳交了」有關，其餘內容均僅要求台北市就業服
    務商業同業公會研擬對策或行政院勞工委員會之行政作為是
    否無違法之處，再觀諸第2份、第5份傳真文件亦未具體指明
    告訴人2人於何時何地對哪些外籍勞工宣稱自3月起可以不用
    繳交在台服務費，被告未經查證，即逕憑一己主觀意見，即
    逕認該2份傳真所述為真實，並將之公諸於網路及致會員會
    訊中，而以文字指摘告訴人2人有向外勞宣稱在台服務費不
    用繳交之事實，被告對於前揭訊息之處理亦過於輕率疏忽，
    況在台服務費係外勞繳交給仲介公司，而非雇主，實與勞資
    衝突無涉，難認被告有相當理由足以確信告訴人2人「一直
    向外勞造謠宣稱在台服務費3月起就可以不用繳交了…等語
    ，企圖製造勞資衝突」乙節確屬實情，參以被告亦自承其發
    布該會訊之目的係要向更多會員求證，益徵被告於發表本篇
    會訊時並無相當理由足以確信其所指摘事項為真實，被告既
    未能其所指摘此部分情事屬實，而以上開言詞發布於會訊及
    網路部落格上，使不特定之人均得公開見聞，且其所用文字
    亦有貶抑告訴人之惡意，是已無從以憲法保證之言論自由作
    為卸免罪責之罪。
  (八)另被告辯稱其於會訊中稱告訴人乙○○係「自稱為神父的人
    權騙子」及告訴人乙○○、甲○○係歹徒，是針對告訴人向
    政府要求發給外籍勞工安置費，牟取個人利益所為合理評論
    云云，惟綜觀該會訊全部內容，全無提及告訴人乙○○先將
    越南籍外籍勞工安置在越南外勞配偶辦公室，後要求政府主
    管機關核定為安置對象，以獲取每日新臺幣500元安置費用
    之事，顯見被告並未具體指摘傳述事實即抽象謾罵告訴人乙○○係「自稱為神父的人權騙子」及告訴人乙○○、甲○○
    為「歹徒」，並非針對具體事實而為意見評論，依照上揭說
    明，一旦有公然侮辱他人之行為，即應負有刑法第309條公
    然侮辱罪責，自無同法第310條、第311條有關誹謗罪不罰或
    免責要件之適用。
  (九)被告於本院審理中聲請傳訊證人黃吳素玉以證明告訴人以天
    主教會神父傳教牧靈為名，積極介入外籍勞工在台工作事務
    ，引發勞資糾紛，並介入外籍勞工就業機會事務；傳訊證人
    李國都以證明告訴人以越南外勞配偶辦公室成立收容中心，
    請領安置補助費用，涉嫌從事登記許可以外之事務；另聲請
    函行政院勞工委員會，查詢97年度告訴人乙○○所成立越南
    外勞配偶辦公室向該會請領之安置補助費用金額，以證明告
    訴人乙○○藉維護外籍勞工之名，行個人牟利之實，被告指
    稱告訴人乙○○為人權騙子係合理評論。惟查，被告係抽象
    漫然指罵告訴人乙○○為「自稱為神父的人權騙子」，且上
    開證明事項，核與本案被告所涉犯罪事實之爭點「被告在會
    訊及網站上所為前開指述是否確屬真實」無關，本院因認無
    傳喚、函詢之必要。
  (十)綜上所述，被告所辯各節，均不足採。本件事證明確，被告
    散布文字誹謗之犯行，已堪予認定，應依法論科。
三、核被告所為，係犯刑法第309條第1項之公然侮辱罪及同法第
    310條第2項之散布文字誹謗罪。被告以一行為同時公然侮辱
    、誹謗告訴人乙○○、甲○○，為想像競合犯，以一罪論。
    又被告所犯上開散布文字誹謗罪及公然侮辱罪係基以同一行
    為所觸犯，亦應依想像競合犯之規定，從一重之散布文字誹
    謗罪處斷。爰審酌被告之素行、智識程度，犯罪之動機、目
    的、手段，任於於公開之會訊、網路部落格上，以負面評價
    之文字抽象謾罵及具體指摘告訴人乙○○、甲○○，對於告
    訴人乙○○、甲○○之人格品德進行惡意攻訐，嚴重打擊告
    訴人乙○○、甲○○之名譽，且犯罪後亦未深切自我反省，
    猶一再飾詞否認犯行，絲毫未見悔意，復未賠償告訴人乙○○、甲○○所受損害等一切情狀，量處如主文所示之刑，並
    諭知易科罰金之折算標準，以示儆警。
據上論斷，依刑事訴訟法第284條之1、第299條第1項前段，刑法
第309條第1項、第310條第2項、第55條、第41條第1項前段，刑
法施行法第1條之1，判決如主文。
本案經檢察官蔡甄漪到庭執行職務
中    華    民    國    99    年    5     月    21    日
                        刑事第十二庭  法  官  陳慧萍
以上正本證明與原本無異。
如不服本判決應於收受送達後10日內向本院提出上訴書狀，並應
敘述具體理由；其未敘述上訴理由者，應於上訴期間屆滿後20日
內向本院補提理由書（均須按他造當事人之人數附繕本）「切勿
逕送上級法院」。
                                      書記官  黃慧怡
中    華    民    國    99    年    7     月    21    日
附錄本案論科刑法條：
中華民國刑法第309條
（公然侮辱罪）
公然侮辱人者，處拘役或 3 百元以下罰金。
以強暴犯前項之罪者，處 1 年以下有期徒刑、拘役或 5 百元以
下罰金。
中華民國刑法第310條
（誹謗罪）
意圖散布於眾，而指摘或傳述足以毀損他人名譽之事者，為誹謗
罪，處 1 年以下有期徒刑、拘役或 5 百元以下罰金。
散布文字、圖畫犯前項之罪者，處 2 年以下有期徒刑、拘役或
1 千元以下罰金。
對於所誹謗之事，能證明其為真實者，不罰。但涉於私德而與公
共利益無關者，不在此限。

司法院資訊處製作；財團法人民間司法改革基金會備份。
